臺灣高等法院民事判決　　　　　　　 100年度上更(二)字第19號
上　訴　人　彭正雄
訴訟代理人　葉天昱律師
複 代理 人　李亦瀅
被 上訴 人　新竹市商業會
法定代理人　鄭隆盛
被 上訴 人　黃全財
共　　　同
訴訟代理人　洪大明律師
複 代理 人　陳進德
上列當事人間請求返還無權占有土地等事件，上訴人對於中華民
國98年5月15日臺灣新竹地方法院98年度訴字第128號第一審判決
提起上訴，並為訴之擴張、減縮，經最高法院第二次發回更審，
本院於100年8月30日言詞辯論終結，判決如下：
    主      文
上訴及擴張之訴均駁回。
第二審（含擴張之訴在內）及發回前第三審訴訟費用除確定部分
外，由上訴人負擔。
    事實及理由
一、本件被上訴人新竹市商業會之法定代理人原為黃全財，嗣於
    民國（下同）99年12月 6日變更為鄭隆盛，有新竹市商業會
    第10屆第 1次會員代表大會及理事會會議記錄、新竹市人民
    團體負責人當選證明書足按（見本院卷54至61頁），業據其
    具狀承受訴訟（見本院卷52頁）。又上訴人在原審起訴，原
    係聲明請求被上訴人應將坐落系爭土地上系爭建物全部及如
    原判決附表所示動產返還上訴人占有；嗣就請求被上訴人返
    還動產部分，在本院減縮聲明如附表一所示，另擴張聲明請
    求被上訴人將附表二、三所示動產返還上訴人占有，及擴張
    聲明請求被上訴人應將原架設於系爭建物上如附表四所示之
    看板回復原狀（見本院更二審卷102、103頁），經核與民事
    訴訟法第446條第 1項但書、第255條第1項第3款之規定相符
    ，在程序上應予准許。合先敘明。
二、上訴人主張：伊於93年 7月16日就任被上訴人新竹市商業會
    第 8屆理事長後，即占有使用由被上訴人新竹市商業會享有
    事實上處分權之門牌號碼新竹市○○路 ○段94號建物（未經
    保存登記，下稱系爭建物），迄96年 7月15日伊任期屆滿後
    仍繼續占用。因主管機關新竹市政府及被上訴人黃全財不承
    認伊係經合法推選之第 9屆理事長，被上訴人黃全財竟僭稱
    為新竹市商業會第9屆理事長，利用98年2月12日伊出國之際
    ，強行侵入系爭建物，占有系爭建物及屋內如附表一、二、
    三所示之動產（其中附表一、二所示動產為新竹市商業會所
    有，附表三所示動產為伊個人所有），並更換門鎖另設保全
    ，阻止伊進入屋內，侵奪伊對系爭建物及屋內動產之占有，
    並將伊原架設系爭建物上如附表四所示 4面看板拆除等情，
    爰依民法第 962條之規定，求為命被上訴人應將系爭建物及
    如原判決附表所示動產返還伊占有之判決。原審為上訴人敗
    訴之判決，上訴人提起上訴，聲明求為判決：(一)原判決廢棄
    。(二)上開廢棄部分，被上訴人應將系爭建物全部及如附表一
    所示動產返還上訴人占有。(三)擴張請求被上訴人應將附表二
    、三所示動產返還上訴人占有。(四)擴張請求被上訴人應將原
    架設於系爭建物上如附表四所示之看板回復原狀。
    被上訴人則以：系爭建物及如附表一、二所示動產均為被上
    訴人新竹市商業會所有，而為該商業會所管領使用，占有人
    應為該商業會。上訴人自認為新竹市商業會合法之第 9屆理
    事長，以新竹市商業會代表人之身分為該商會占有系爭建物
    及如附表一、二所示動產，即無為其個人獨立占有之意，非
    占有人，無從主張占有物返還請求權。被上訴人黃全財係以
    新竹市商業會代表人身分為該商會占有系爭建物及如附表一
    、二所示動產，其並非獨立占有人，亦無不法侵奪占有。上
    訴人訴請所有權人即被上訴人新竹市商業會返還系爭建物及
    如附表一、二所示動產，或對非獨立占有人之被上訴人黃全
    財請求返還占有，均無理由。上訴人就其私人所有物品，故
    意不來清點、取回，卻起訴要求被上訴人點交返還，殊無保
    護必要等語，資為抗辯。答辯聲明求為判決：上訴及擴張之
    訴均駁回。
三、經查上訴人主張其於93年 7月16日就任被上訴人新竹市商業
    會第 8屆理事長後，即占有使用由被上訴人新竹市商業會享
    有事實上處分權之系爭建物，迄96年 7月15日任期屆滿後仍
    繼續占用；嗣被上訴人黃全財主張自己為新竹市商業會第 9
    屆理事長，利用上訴人於98年 2月12日出國之際，進入系爭
    建物予以占有，並占有該建物內如附表一、二、三所示之動
    產（其中附表一、二所示動產為新竹市商業會所有，附表三
    所示動產為上訴人個人所有），且更換門鎖另設保全，阻止
    上訴人進入屋內之事實，業據其提出臺灣新竹地方法院不動
    產權利移轉證書、建物複丈成果圖、地籍圖謄本及照片為證
    （見原審卷11、18至21頁及本院更二審卷91至100頁）， 且
    為被上訴人不爭執（見本院上字卷85頁背面、86頁），並經
    本院赴現場勘驗屬實（見本院更二審卷84至89頁），固堪信
    為真實。
四、按商業會為商業團體法第3條第1第4款第1目規定之商業團體
    ，亦屬人民團體法第4條第1款規定之人民團體，自應併受上
    開法律之規範。而人民團體法為人民團體有關法制之普通法
    ，商業團體法有特別規定者，固應優先適用，然若無特別規
    定時，人民團體法仍可適用。又商業團體法第67條第1項規
    定：「商業團體如有違背法令或章程、逾越權限、妨害公益
    情事或廢弛會務者，主管機關應為下列之處分：一警告。二
    撤銷其決議。三停止其業務之一部或全部。四撤免其理事、
    監事。五整理。六解散」；人民團體法第58條第 1項亦規定
    ：「人民團體有違反法令、章程或妨害公益情事者，主管機
    關得予警告、撤銷其決議、停止其業務之一部或全部，並限
    期令其改善；屆期未改善或情節重大者，得為左列之處分：
    一撤免其職員。二限期整理。三廢止許可。四散解」，即主
    管機關依據上開條文之規定，均得命商業會為整理或限期整
    理之處分。是內政部本於中央主管機關之地位，依上開法律
    所賦予監督人民團體之職權，訂定並發布「督導各級人民團
    體實施辦法」，並於該辦法第19條規定：「人民團體有下列
    情事之一者，主管機關得限期整理：一年度內未依章程規定
    召開會員（會員代表）大會、理事會議、監事會議或經召開
    未能成會者。二經主管機關通知限期改選、補選、改推，逾
    期未完成者。三經主管機關依法指定召集仍未能成會者」；
    第20條第 1項規定：「人民團體經主管機關限期整理者，其
    理事、監事之職權應即停止，由主管機關就非現任理事、監
    事之會員（會員代表）中遴選5人或7人組織整理小組，並指
    定1人為召集人，於指定後3個月內完成整理工作」；第21條
    第1項第3款規定：「整理小組之任務如下：…三召開會員（
    會員代表）大會，選舉理事、監事」；第21之 1條規定：「
    人民團體經限期整理程序所選出之理事、監事，其屆次視為
    新屆次」（見本院更二審卷80、81頁），均屬對於限期整理
    處分所制定細節性、技術性之規定，並未違反法律保留原則
    ，應屬有效。經查：
    (一)上訴人係被上訴人新竹市商業會第 8屆理事長，任期自93
      年7月16日起至96年7月15日止。嗣被上訴人新竹市商業會
      因無法於第8屆理監事任期屆滿前1個月內完成理監事改選
      ，乃經主管機關新竹市政府同意延長改選期限至第 8屆理
      監事任期屆滿後 3個月為限，惟上開延長改選期限屆滿前
      ，仍未完成理監事改選。主管機關新竹市政府乃依人民團
      體法第58條規定，對於被上訴人新竹市商業會為限期整理
      處分，並遴選成員組織整理小組於96年10月16日起 3個月
      內完成整理工作，此有新竹市政府96年10月15日府社行字
      第0960107777號函可稽（見本院更一審卷35頁），亦為兩
      造所不爭執（見本院更一審卷75頁背面）。又上訴人嗣代
      表新竹市商業會為原告，以新竹市政府為被告，提起行政
      訴訟請求確認上開限期整理處分無效、及撤銷該限期整理
      處分，業經臺北高等行政法院以97年度訴字第1241號判決
      駁回在案，有該判決足按（見原審卷47頁）。是依上開「
      督導各級人民團體實施辦法」第20條第 1項之規定，上訴
      人之理事職權即於96年10月15日停止，而不再為新竹市商
      業會之法定代理人。又人民團體法既規定主管機關得對人
      民團體為限期整理之處分，已如前述，則關於整理工作之
      進行，自應依主管機關之指示為之，殊無類推適用公司法
      第195條第2項規定之餘地。是上訴人主張其擔任新竹市商
      業會第8屆理事長任期屆滿後，因未及改選第9屆理事，應
      類推適用公司法第195條第2項之規定，延長其執行職務至
      改選理事就任時為止云云，即非可取。
    (二)乃上訴人於其理事職權停止後，竟逕自連署會員代表，而
      於96年12月 1日召開新竹市商業會第9屆第1次會員代表大
      會改選理監事，並選舉上訴人為理事長，為兩造所不爭執
      （見本院更一審卷75頁背面），自非合法。上訴人尚不因
      此取得新竹市商業會代表人之資格。
    (三)而主管機關所遴選之新竹市商業會整理小組嗣於96年12月
      27日召開第9屆第1次會員代表大會，決議選出理監事，並
      選舉被上訴人黃全財為第 9屆理事長，亦為兩造所不爭執
      （見本院更一審卷75頁背面），此一決議合於「督導各級
      人民團體實施辦法」第20條第1項、 第21條第1項第3款之
      規定，應屬合法。又依同辦法第21之 1條之規定，是被上
      訴人黃全財自96年12月27日起，即為被上訴人新竹市商業
      會第9屆理事長而為其代表人。
五、次按對於物有事實上管領之力者，為占有人。法人得經由其
    機關管領其物，由機關為法人行使其對於物之事實上管領力
    ，使法人為占有人。為法人行使其對於物之事實上管領力之
    「法人機關」，必須是有權代表法人，且所為占有事實屬其
    執行職務之內容，其占有始屬法人之占有（最高法院98年度
    台上字第2495號判決參照）。又民法第960條第1項規定：「
    占有人，對於侵奪或妨害其占有之行為，得以己力妨禦之」
    ；第 2項規定：「占有物被侵奪者，如係不動產，占有人得
    於侵奪後，即時排除加害人而取回之。如係動產，占有人得
    就地或追蹤向加害人取回之」。是占有人依此規定，以自力
    救濟方式，排除他人侵奪或妨害其占有之行為，應屬合法之
    權利行使，加害人自不得執此指為占有之不法侵奪。又上開
    條文所謂「即時」、「就地」、「追蹤」，係指依一般社會
    觀念，實行取回占有物所需之最短時間而言，應就具體情形
    依客觀標準決定之，並應考慮取回占有之必要預備行為，且
    不排除先與侵奪者進行談判及交涉之期間（王澤鑑著，民法
    物權，99年6月增訂2版，第688頁參照）。經查：
    (一)上訴人於擔任新竹市商業會第 8屆理事長期間即在96年10
      月15日前，係以該商業會代表人之身分占有由該商業會享
      有事實上處分權之系爭建物、及該建物內屬新竹市商業會
      所有如附表一、二所示之動產，為兩造所不爭執（見原審
      卷28頁背面、35頁）。準此，系爭建物及如附表一、二所
      示動產於96年10月15日之前，應為被上訴人新竹市商業會
      所占有。
    (二)嗣上訴人擔任新竹市商業會第 8屆理事長任期於96年10月
      15日屆滿後，其職權因主管機關新竹市政府命令限期整理
      之處分而停止，即已非屬新竹市商業會之代表人，其繼續
      占有系爭建物及如附表一、二所示動產，應轉為其個人占
      有，並已侵奪或妨害新竹市商業會之占有，被上訴人新竹
      市商業會即非不得依民法第 960條規定，為自力救濟行為
      。茲查，新竹市商業會自96年10月16日起至同年12月26日
      止，因尚未完成第 9屆理監事改選，而無得合法代表該商
      業會之理事長存在；嗣雖依前述法定程序於96年12月27日
      選任被上訴人黃全財為該商業會第 9屆理事長，惟上訴人
      一再爭執其合法性，而以新竹市商業會理事長身分對新竹
      市政府提起行政訴訟，請求撤銷新竹市政府所為限期整理
      處分及相關處分，迄至97年10月23日、同年11月19日始經
      臺灣臺北高等行政法院以97年度訴字第 924號、97年度訴
      字第1241號駁回上訴人之訴，有上開判決可稽（見原審卷
      47至79頁），是被上訴人新竹市商業會第 9屆理事長之爭
      議至此始大致底定。則被上訴人新竹市商業會與上訴人協
      調移交系爭建物不成後，乃由其第 9屆理事長即被上訴人
      黃全財代表該商業會，於98年 2月12日進入系爭建物，排
      除上訴人而取回該商業會就系爭建物及如附表一、二所示
      動產之占有，尚屬合於民法第960條第2項所規定「即時排
      除」、及「追蹤取回」之要件，自係占有人即被上訴人新
      竹市商業會之自力救濟行為，殊無不法侵奪上訴人占有之
      可言。上訴人執此指為不法侵奪其占有云云，殊不足取。
      又退步言之，縱認被上訴人新竹市商業會之上開行為，係
      侵奪上訴人就系爭建物及如附表一、二所示動產之占有，
      惟新竹市商業會就上開不動產及動產既具有所有權之本權
      ，而上訴人於第 8屆理事長任期屆滿後，其與新竹市商業
      會間之委任關係即消滅，上訴人除無權占有之事實上狀態
      外，並無可資對抗新竹市商業會之任何權源，此際，被上
      訴人新竹市商業會本得依其所有權人之地位，請求上訴人
      交付上開不動產及動產，茲被上訴人新竹市商業會既已取
      回上開不動產及動產之占有，上訴人即無再依民法第 962
      條規定，請求被上訴人新竹市商業會返還占有之餘地。從
      而，上訴人依據民法第 962條規定，請求被上訴人新竹市
      商業會將系爭建物全部及如附表一、二所示動產（附表二
      部分係在本院擴張請求）返還上訴人占有，非屬正當。
    (三)被上訴人黃全財係以被上訴人新竹市商業會第 9屆合法理
      事長之身分，代表該商業會因職務上占有系爭建物全部及
      如附表一、二所示動產，業如前述，則被上訴人黃全財並
      非上開不動產及動產之獨立占有人。是上訴人依據民法第
      962 條規定，請求被上訴人黃全財將系爭建物全部及如附
      表一、二所示動產（附表二部分係在本院擴張請求）返還
      上訴人占有，亦屬無據。
六、復查，上訴人主張如附表三所示動產為其所有並置於系爭建
    物內等情，固為被上訴人所不爭執（見本院更二審卷 158頁
    背面）。惟查，被上訴人新竹市商業會由其理事長黃全財代
    表該商業會，於98年 2月12日取回系爭建物占有時，一併取
    得上開動產之占有，業如前述，是上開動產現係由被上訴人
    新竹市商業會經由法人機關合法占有，非由被上訴人黃全財
    獨立占有。從而上訴人本於民法第 962條規定，在本院擴張
    聲明請求被上訴人黃全財將附表三所示動產返還上訴人占有
    ，自屬無據。又被上訴人新竹市商業會既已多次表示同意上
    訴人隨時取回其個人物品（見本院上字卷63頁背面、更二審
    卷76頁、158頁背面）， 則上訴人在本院擴張聲明請求被上
    訴人新竹市商業會將附表三所示動產返還上訴人占有，即屬
    欠缺權利保護必要，亦應駁回。
七、末查，上訴人主張系爭建物上原架設如附表四所示 4面看板
    等情，固據其提出照片及估價單為證（見本院更二審卷 120
    、122頁）。 惟查，上開看板既標示「新竹市商業會」或「
    新竹市商業總會」，而架設在新竹市商業會所有系爭建物上
    ，依民法第 811條附合之規定，該看板應屬該商業會所有之
    物，至該看板係由何人出資製作？因何原因出資？則僅屬債
    之關係，不足據為看板所有權之認定。則被上訴人新竹市商
    業會於取回系爭建物占有時，一併取得架設系爭建物上、屬
    該商業會所有上開看板之占有，亦無侵害上訴人占有之可言
    。從而，上訴人本於民法第 962條規定，在本院擴張聲明請
    求被上訴人將原架設於系爭建物上如附表四所示之看板回復
    原狀，亦非有據。
八、綜上所述，上訴人本於民法第 962條之規定，在原審起訴請
    求被上訴人應將系爭建物全部及如附表一所示動產返還上訴
    人占有；及在本院擴張聲明請求被上訴人應將附表二、三所
    示動產返還上訴人占有，及將原架設於系爭建物上如附表四
    所示之看板回復原狀，俱屬不應准許。從而原審所為上訴人
    敗訴之判決，所持理由雖與本院不同，但其結論並無二致，
    仍應維持。上訴論旨指摘原判決不當，求予廢棄改判，應認
    為無理由，且上訴人所為擴張之訴亦無理由，均應駁回。
九、至兩造其餘之攻擊或防禦方法及證據，經斟酌後，認為均不
    足以影響本判決之結果，自無逐一詳予論駁之必要，併此敘
    明。
十、據上論結，本件上訴應認為無理由，上訴人所為擴張之訴為
    無理由，依民事訴訟法第449條第2項、第78條，判決如主文
    。
中    華    民    國   100    年    9     月    20    日
                  民事第七庭
                        審判長法  官  鄭三源
                              法  官  林玉珮
                              法  官  梁玉芬
正本係照原本作成。
如不服本判決，應於收受送達後20日內向本院提出上訴書狀，其
未表明上訴理由者，應於提出上訴後20日內向本院補提理由書狀
（均須按他造當事人之人數附繕本）上訴時應提出委任律師或具
有律師資格之人之委任狀；委任有律師資格者，另應附具律師資
格證書及釋明委任人與受任人有民事訴訟法第466條之1第1項但
書或第2項（詳附註）所定關係之釋明文書影本。擴張部份如委
任律師提起上訴者，應一併繳納上訴審裁判費。
中    華    民    國   100    年    9     月    21    日
                             書記官  常淑慧
附註：
民事訴訟法第466條之1（第1項、第2項）：
對於第二審判決上訴，上訴人應委任律師為訴訟代理人。但上訴
人或其他法定代理人具有律師資格者，不在此限。
上訴人之配偶、三親等內之血親、二親等內之姻親，或上訴人為
法人、中央或地方機關時，其所屬專任人員具有律師資格並經法
院認為適當者，亦得為第三審訴訟代理人。